臺灣臺北地方法院民事判決　　　　　　 94年度簡上字第146號
上　訴　人　丙○○
訴訟代理人　施竣中律師
被　上訴人　新泉不動產仲介經紀股份有限公司
法定代理人　乙○○
上列當事人間請求給付報酬事件，上訴人對於民國94年 1月12日
本院台北簡易庭 93年度北簡字第26210號第一審判決提起上訴，
本院於民國94年8月25日言詞辯論終結，判決如下：
    主      文
原判決關於命上訴人給付超過新台幣拾陸萬玖仟元部分，及該
部份假執行之宣告，暨訴訟費用之裁判均廢棄。
前開廢棄部分，被上訴人在第一審簡易之訴及其假執行之聲請均
駁回。
其餘上訴駁回。
第一、二審訴訟費用由上訴人負擔四分之三，餘由被上訴人負擔
。
    事實及理由
一、被上訴人起訴主張：兩造於民國93年 8月26日訂立專任委託
    銷售契約（下稱系爭契約），約定上訴人將其所有坐落台北
    縣新店市○○段441地號土地之應有部分及其上建號 3907號
    ，門牌號碼為台北縣新店市○○路297號 12樓及其共有部分
    房屋（下稱系爭房地），委託被上訴人仲介出售，委託銷售
    之總價為新台幣（下同）1,230萬元，委託期間自93年8月26
    日起至同年11月25日止，被上訴人公司業務員甲○○於93年
    9月10日覓得買方樓偉亮願出價1,230萬元購買該系爭房地，
    並同時簽立不動產買賣斡旋委託書（下稱斡旋書）及將10萬
    元之支票交付被上訴人以轉交上訴人作為定金之用，惟上訴
    人於93年 9月10日接獲甲○○電話告知上情後，竟表示拒絕
    出售系爭房地，且即拒接與電話，甲○○乃於翌日前往上訴
    人住處，上訴人避不見面，甲○○乃以字條及委託議價金支
    票影本再次通知上訴人已覓得買主、上訴人應即與買方進行
    交易等情，但上訴人仍置之不理，致被上訴人與買方樓偉亮
    之議價期間屆滿仍未能簽訂買賣契約，樓偉亮遂於 93年9月
    13日中午取回已付之定金支票，使該案無法簽定，上訴人顯
    有違背系爭契約第 8條「依本契約與原告依委託條件洽妥之
    買方簽定買賣契約書」義務之行為，應視為被上訴人已完成
    仲介任務。另甲○○已於通知上訴人電話中，告知上訴人成
    交之細節期限，此為上訴人所不爭執，而上訴人卻因個人因
    素而不願出售，顯見上訴人已違反系爭契約之規定，乃依系
    爭契約第9條違約罰則第1款之約定，請求上訴人支付總價1,
    230萬元4%即49萬2千元之報酬，就上項請求，原審為被上訴
    人全部勝訴之判決，經上訴人提起上訴，被上訴人於本院聲
    明：上訴駁回。
二、上訴人則以：依系爭契約第6條第1項約定：「‥於甲方（指
    上訴人）同意出售時即轉為定金」足見縱使被上訴人收受任
    何買方支付之金錢，上訴人保有同意與否之權利，正因如此
    ，被上訴人與買方簽訂之斡旋書，下方有乙欄賣方同意確認
    欄，惟該欄位空白，足以證明上訴人保有同意與否權利。且
    斡旋書第4條第1款更約定若議價不成功始得返還議價金，另
    第 8條更以手寫附註若屋主不同意此價售出，則斡旋金退回
    ，是以，只有賣方（即上訴人）同意出售時，被上訴人始有
    權限將此斡旋金轉交上訴人充作訂金。再者，被上訴人與買
    方樓偉亮間斡旋書不能拘束上訴人，縱被上訴人確收受斡旋
    金，上訴人亦非有出售房屋之義務，且被上訴人未介紹買賣
    雙方認識、告知上訴人買方為何人、付款方式是否需貸款、
    個人債信等，亦未提供任何契約書供參，被上訴人實未盡善
    良管理人之注意義務，上訴人為求慎重即委由陳碧玉代書代
    為詢問相關細節，此並無違經驗法則。又依消費者保護法第
    17條之規定，系爭契約及斡旋書應依不動產委託銷售定型化
    契約應記載及不得記載事項與要約書定型化契約應記載及不
    得記載事項解釋，上訴人並無於93年 9月13日中午12時以前
    簽約出售系爭房地之義務。又若上訴人違約，原約定違約金
    亦屬過高，超出系爭房地出售後所得依約請求之報酬，應予
    酌減。原審為上訴人敗訴之判決，並依職權宣告假執行，上
    訴人提起上訴聲明：(一)原判決廢棄。(二)廢棄部份，被上訴人
    在第一審之請求及其假執行之聲請均駁回。
三、兩造不爭執之事實：
  (一)兩造於93年 8月26日簽訂系爭契約，約定上訴人將系爭房地
    委託被上訴人仲介出售，委託銷售之總價額為 1,230萬元，
    委託期間自93年8月26日起至同年11月25日止，並於契約第5
    條約定上訴人與買方完成不動產買賣契約書簽訂後，應一次
    以現金交付成交總價2%予被上訴人，作為服務報酬。
  (二)被上訴人業務員甲○○於系爭契約銷售期間內之93年 9月10
    日晚間以電話通知上訴人業已覓得願以委託售價購買系爭房
    地之買主，上訴人怒未回應並將電話逕行掛斷。嗣後甲○○
    於同年月11日另以字條附帶受款為樓章翠齡之面額10萬元支
    票影本，託上訴人住處管理員轉交上訴人，通知上訴人業已
    覓得願以委託售價購買系爭房地之買主，促上訴人依約與所
    洽談之買方交易、締約。
四、上訴人已違反系爭契約第8條第4款之約定致買賣不完成：
  (一)關於上訴人抗辯系爭契約無效、撤銷系爭契約、系爭契約第
    9條約定無效、系爭契約第9條不構成契約內容，惟查：
  1.不動產經紀業管理條例第22條第1項第1款規定不動產之買賣
    ，如委由經紀業仲介者，不動產出售委託契約書應由經紀業
    指派經紀人簽章，惟該條文僅規範不動產經紀業就該等文件
    應指派經紀人在其上簽章，並未規定該等文件應由經紀人代
    表經紀業締約，與同法第24條第1項「雙方
    當事人簽訂租賃或買賣契約書時，經紀人應將不動產說明書
    交付與委託人交易之相對人，並由相對人在不動產說明書上
    簽章」之規定顯係強制不動產經紀人應於所仲介之不動產買
    賣、租賃契約書訂立時在場不同，參諸同法第23條亦規定「
    經紀人員在執行業務過程中，應以不動產說明書向與委託人
    交易之相對人解說；前項說明書於提供解說前，應經委託人
    簽章」，非惟肯認不動產經紀營業員協助經紀人執行仲介業
    務內容包括向不動產交易相對人解說，且顯見法條所謂「簽
    章」係指在文件上簽名或蓋章以示負責，並非指需當場簽名
    或蓋章，是依法條文義解釋、體系解釋，均難認不動產出售
    委託契約書應由不動產經紀人代表不動產經紀業與委託人訂
    約。是上訴人以系爭契約未經不動產經紀人代表訂約，違反
    強制規定應屬無效云云，要屬無據。
  2.上訴人就其所指「被上訴人施用詐術、使其陷於錯誤」一節
    ，並未提出任何證據以實其說。本件系爭契約乃於第一次契
    約期滿後續訂，約定條款前後雖有更動，但內容大體相同，
    其他變動部分如委託出售總價、服務報酬等系爭契約重要部
    分均未經上訴人爭執，是已難認被上訴人有何施用詐術、陷
    於錯誤情節，至甲○○雖僅為不動產經紀營業員，不具有不
    動產經紀人資格，但簽訂本件契約既無庸不動產經紀人代表
    原告締約，業如前述，甲○○不具不動產經紀人資格一節，
    本難認為係施用詐術，況就甲○○有無不動產經紀人資格一
    節，並非上訴人締約時考量之點，此亦為上訴人所不爭執，
    是上訴人亦未因而陷於錯誤甚明，上訴人依民法第92條第1
    項之規定撤銷系爭契約，自非有據，而不生撤銷之效力。
  3.定型化契約中，因考量締約地位、資訊之不對等，法律特別
    擴大司法機關介入規制之程度，於定型化約款有違反誠信原
    則，對消費者顯失公平之情況時，亦使其歸於無效（消費者
    保護法第12條參照），然除有前開情事者外，仍應回歸私法
    自治、契約自由之原則，對契約之效力予以尊重。是以司法
    對定型化契約之規制，應僅在企業經營者濫用其締約優勢地
    位，以違反誠信原則，對消費者顯失公平之約款圖謀己利之
    範圍內，始加以介入，若無此等依法應認為無效之情形，法
    院對當事人意思合致之契約內容即應予尊重，此由消費者保
    護法第12條、同法施行細則第14條均以約款對消費者「顯」
    失公平、消費者負擔「顯」不相當、「顯」有不利於消費者
    等為約款無效之要件，可見一般，是以契約約款尚未達明顯
    不公平、不相當之狀況，法律上均應承認其效力，縱該契約
    係以定型化約款之形式為之，亦與一般私法行為相同，原則
    上仍均屬有效，僅於有法定情形始例外無效，評價上尚無二
    致。若僅因契約係以定型化約款之方式為之，即由法院就約
    款內容之對價關係嚴加審核，一旦不能認定雙方之給付義務
    客觀價值完全相等，即逕予宣告無效，顯然過度干預前開法
    律所容許之契約自由範圍，亦與民法之基本精神不符。上訴
    人辯稱系爭契約約定服務報酬為成交總價額2%，契約第9條
    卻約定違約時所得請求之報酬為成交總價額4%，顯違反平等
    互惠原則、顯失公平，依民法第247條之1第2款、第4款、消
    費者保護法第11條、第12條之規定，該條款應認為無效云云
   ，然系爭契約被上訴人得請求之服務報酬降為成交總價額 2%
    部分，係經雙方個別商議更動而成，此為兩造所不爭，前皆
    述及，則雙方既業就特定約款為商議、更動，未更動部分自
    應認為係雙方為通盤考量後所肯認，亦難於事後指稱有顯失
    公平、違反平等互惠情形，況系爭契約第 9條係約定「違約
    罰則」，其用語雖記載「服務報酬」，但性質上仍為損害賠
    償額之預定，目的在事前降低契約當事人違約之意圖、違約
    情事發生時減免損害舉證之不易或懲罰違約行為，而損害金
    額本不以原告得請求之報酬為限，非無可能高於其報酬，故
    損害賠償額之預定亦無必須小於或等於報酬始屬公平之理，
    是系爭契約第 9條約定損害賠償額為成交總價額4%，並非「
    顯」不相當、「顯」失公平，而應認為無效，如有過高，尚
    屬法院依民法第252條酌減之問題，上訴人是項主張，亦不
    可採。
  4.按企業經營者與消費者訂立定型化契約前，應有30日以內之
    合理期間，供消費者審閱全部條款內容；違反前項規定者，
    其條款不構成契約之內容，但消費者得主張該條款仍構成契
    約之內容，消費者保護法第11條之1第1項、第 2項定有明文
    。然上述規定旨在避免消費者因倉促、無法或不及細閱定型
    化約款、未及審究內容即與企業經營者訂定不利於己之契約
    ，非謂任何情形下，消費者均得以無審閱期間為由，主張定
    型化契約約款不構成契約內容，易言之，倘消費者業已知悉
    定型化契約內容（如同一契約期滿後續約），自無強令企業
    經營者或消費者不得逕行締約、陷契約內容不安定之必要，
    故上開條文應為目的性限縮解釋，在消費者早已知悉定型化
    契約內容之際，即不得再以未預先審閱定型化契約約款為由
    ，主張該約款不構成契約內容。系爭契約雖係於93年8月26
    日在被上訴人營業場所簽訂，締約前上訴人未將該紙定型化
    契約書攜回審閱，此雖為兩造所不爭，惟本件上訴人前已就
    同一不動產房地委託被上訴人仲介出售，期間為3個月，並
    訂立第一次委託銷售契約書（見原審卷第37頁），該契約書
    兩造各執1份，而系爭契約之條文排列雖與第一次委託銷售
    契約書不同，但2份契約書內容要皆相近或相同，內容更異
    部分（上訴人委託出售房地總價格、被上訴人報酬比例）復
    俱為個別商議後所訂，有委託銷售契約書二紙附卷可資參佐
    ，且為兩造所不爭，是上訴人就系爭契約內容應知之甚詳，
    揆諸上揭說明，上訴人自不得再以未經審閱為由，主張系爭
    契約第9條不構成契約內容。
  (二)上訴人雖依系爭契約第6條第1款：「乙方（被上訴人）收受
    買方交付之委託議價金，於甲方（上訴人）同意出售時，即
    轉為定金。」，主張即便被上訴人收受買方支付之金錢，其
    仍保有是否出售系爭房地之權利，且甲○○於系爭契約締結
    時，曾表示委託底價乃招攬客戶之用，若真有人要買，上訴
    人可以變更甚至可以不賣云云，惟查：上訴人抗辯委託底價
    乃招攬客戶之用，其可以不依招攬底價出售部分，既未見諸
    於系爭契約，且未見上訴人舉證，是自不可僅憑其片面主張
    ，即逕認系爭契約約定底價僅供參考用。次依系爭契約第 2
    條明文約定委託銷售總價為1,230萬元，及第3條關於分期支
    付 1,230萬元價款之約定，即應認上訴人於簽訂系爭契約時
    係以1,230萬元為預期最低成交價格，上訴人於買方願以1,2
    30萬元買受且付款條件相同，即負有依系爭契約第8條第4款
    約定簽定買賣契約，使買賣完成之義務。至系爭契約第 6條
    第 1款約定，乃為因應買方出價低於委託價額時，為促成交
    易，使賣方（即上訴人）有同意是否以承買人所出議價金額
    出售之權利，並非任何價額皆需再經上訴人同意始得成交，
    上訴人自不得單憑上述約定，認即便買受人願以委託出售價
    格買受時，其仍有不依委託契約簽定買賣契約，使買賣完成
    之權利。另斡旋書下方之賣方同意確認書，乃係因斡旋委託
    書係欲購買之委託人委託仲介公司，依斡旋購買總價與出賣
    人議價之用，如斡旋購買總價低於出賣人之委託銷售價，而
    出賣人同意降低委託銷售價格之情形，出賣人即須以賣方同
    意確認書同意修正委託銷售價格之用，亦即係於買方之價格
    低於賣方之委託價格時，方有必要由賣方簽認，此觀諸該確
    認書內容：「賣方同意修正原委託銷售契第2條之委託銷售
    金額，...。」等語至明。上訴人執此主張其保有是否決定
    出售之權利，故無依前揭第9條約定給付之義務云云，亦無
    足採。又斡旋書第8條附款：「若屋主不同意此價格售出，
    則斡旋金金額退回」之約定，乃屬被上訴人與樓偉亮間關於
    如何退回斡旋金之約定，上訴人亦不得執此約定主張其無依
    委託出售價格完成買賣之義務。
  (三)次依系爭契約第8條第4款之約定，上訴人應依系爭契約與被
    上訴人依委託條件洽妥之買方簽定買賣契約書（見原審卷第
    7 頁）。又該義務乃基於系爭契約所生，且其義務自被上訴
    人依系爭契約之內容覓妥買方並通知上訴人後即行發生，至
    於上訴人應負義務之期間，則應以達成系爭契約出售系爭房
    地目的所需之合理期間為斷，若上訴人未盡上述義務，上訴
    人即應依系爭契約第9條負責，系爭契約既已明定上訴人違
    反訂約義務之效果，則上訴人一旦違約，即應依系爭契約第
    9 條負責，上訴人依民法第229條第2項之規定，主張給付並
    無確定期限，履行期並未屆至，其不須負債務不履行責任云
    云，即有違系爭契約之明文，而不可採。至於買方基於特殊
    之時間需要，限定被上訴人於何時之前完成房地之交易，上
    開限定之期限若經被上訴人轉知上訴人，於上訴人受合法通
    知後，亦屬上訴人應依系爭契約第8條第4款約定所應負之義
    務。上訴人援引消費者保護法第17條之規定，依不動產委託
    銷售定型化契約應記載及不得記載事項與要約書定型化契約
    應記載及不得記載事項，主張其並無於93年9月13日中午12
    時以前與樓偉亮締約之義務，惟上揭約定，並無違反消費者
    保護法第17條之規定，又如前述，其上項主張，亦屬無稽。
  (四)查：被上訴人之業務員甲○○於93年 9月10日收受買方樓偉
    亮為買受系爭房地所交付之10萬元支票後，即於同日打電話
    通知上訴人等情，既為上訴人所不爭，而甲○○於電話中曾
    告知上訴人若上訴人未於 3日內回覆，需將樓偉亮所交付之
    支票退回等情，業據甲○○到庭證述：「我當天晚上（指 9
    月10日）有跟上訴人通電話，第一次上訴人掛我的電話，第
    二次我有再打通，但是上訴人還是很生氣，我有跟上訴人說
    如果不轉訂金的話就是違約，我有跟她說從買方這邊給我斡
    旋金的當天算起三天，就必須由賣方這邊回覆，如果沒有回
    覆，他就要把斡旋金拿回去，我有跟上訴人說這些事，...
    。」（見本院卷第52頁），經審上訴人本人就上述證言並無
    爭執，堪認甲○○上述之證言為真。依上述證言即知，上訴
    人至遲應於93年9月12日中午12時前依上揭第8條之約定履行
    。又上開日期為履行期限並非期間，自無上訴人所稱始日不
    算入或應適用民法第122條規定之問題，上訴人遲至同年月
    13日下午始委託證人陳碧玉向被上訴人為同意出售之意思表
    示，惟是時依上開斡旋書之約定，系爭買賣已無法完成，其
    同意已明顯違反上訴人依系爭契約第8條第4款約定所為之要
    求，嗣後委託陳碧玉所為之意思表示亦無法使買賣完成，上
    訴人違背系爭契約第8條第4款之義務，已足堪認定。
五、被上訴人請求之違約金過高，應予酌減：
  (一)按「約定之違約金額過高者，法院得減至相當之數額，為民
    法第 252條所明定，所謂違約金，不問其作用為懲罰抑為損
    害賠償額之預定，均有上開規定之適用（參照本院50年台抗
    字第55號判例意旨）」，最高法院70年台上字第 157號判決
    著有明文，是以，系爭契約第 9條違約金之約定若確屬過高
    ，依民法第 252條之規定，本院即得予以斟酌減少，不論該
    約定之作用為懲罰抑為損害賠償總額之預定。
  (二)查依系爭契約第 5條之約定，上訴人若順利出售系爭房地，
    其須支付予被上訴人之報酬僅委託出售價格即 1,230萬元之
    2% ；另依被上訴人與樓偉亮所簽訂之斡旋書第5條，被上訴
    所得向樓偉亮收取之報酬為1,230萬元之 1%，依此，若系爭
    房地順利以 1,230萬元出售時，被上訴人所得收取之報酬僅
    1,230萬元之3%，系爭契約第9條約定違約罰金為 1,230萬元
    之4%誠屬過高，而有酌減之必要。又經斟酌被上訴人於系爭
    契約所付出之勞費，與上訴人違反系爭契約第8條第4款之情
    節，認上訴人應付予被上訴人之違約金應以1,230萬元之 3%
    即369,000元，方屬允妥。
六、綜上所述，被上訴人主張上訴人違反系爭契約第9條第1款之
    約定，應給付違約金，上訴人抗辯違約金過高為可取，餘均
    不足採。從而，被上訴人本於系爭契約第9條第1款之約定，
    請求上訴人給付492,000元，於369,000元範圍內，為有理由
    ，應予准許。逾此所為請求，為無理由，應予駁回。又上開
    應准許部分，係適用簡易程序之判決，應依職權宣告假執行
    。至於被上訴人敗訴部分，其假執行之聲請失所附麗，應併
    予駁回。原審就超過上開應准許部分，為上訴人敗訴之判決
    ，並為假執行之宣告，自有未洽。上訴意旨就此部分指摘原
    判決不當，求予廢棄改判，為有理由。至於上開應准許部分
    ，原審判命上訴人給付，並依職權為假執行之宣告，核無違
    誤，上訴意旨，就此部分，仍執陳詞，指摘原判決不當，求
    予廢棄，為無理由，應駁回其上訴。
七、據上論結，本件上訴為一部有理由，一部無理由，依民事訴
    訟法第436條之1第3項、第450條、第449條第1項、第79條，
    判決如主文。
中　　華　　民　　國　　94　　年　　9 　　月　　8 　　日
              民事第六庭    審判長法　官　吳光釗
                                  法  官  郭美杏
               　　　　　　　　　 法　官　詹駿鴻
以上正本係照原本作成
本件不得上訴
中　　華　　民　　國　　94　　年　　9　　 月　　8　　日
                              　　書記官　官碧玲
